【裁判字號】    90,上訴,1071
【裁判日期】    900912
【裁判案由】    偽證等
【裁判全文】
臺灣高等法院高雄分院刑事判決    九十年度上訴字第一七一號
    上  訴  人  臺灣屏東地方法院檢察署檢察官
    被      告  乙○○
                丙○○
    共      同
右上訴人因被告侵占等案件，不服臺灣屏東地方法院八十九年度訴字第五五五號中華
民國九十年五月八日第一審判決（起訴案號：臺灣屏東地方法院檢察署八十八年度偵
字第七三二八號、八十九年度偵字第四七八五號），提起上訴，本院判決如左：
      主  文
上訴駁回。
      理  由
一、公訴意旨略以：
（一）被告乙○○係順胜實業股份有限公司（以下簡稱順胜公司）僱用載運豬隻之司
      機，為從事豬隻載運業務之人，渠於民國八十八年八月三十一日，在屏東縣高
      樹鄉○○村○○路二十六號順胜公司養豬場，載運一百零一頭豬隻，至高雄縣
      鳳山市○○路五十六巷六號交付鳳山區肉品市場出售，竟意圖為自己不法所有
      之犯意，將其中一頭豬隻逕予侵占入己。
（二）被告丙○○於八十八年十二月七日、八十九年八月二十一日，在該署檢察官偵
      查被告乙○○侵占豬隻案件時，出庭作證，其於供前具結後，就案情有重要關
      係之乙○○於八十八年八月三十一日，在順胜公司養豬場，共清點多少頭豬隻
      載運外出之事項，明知當時養豬場係放置一百零一頭豬隻，竟為虛偽陳述稱：
      當時其協助乙○○清點結果，載運之豬隻係一百頭云云，足以影響於偵查之結
      果。
（三）因認被告乙○○涉有刑法第三百三十六條第二項之業務侵佔罪嫌；被告丙○○
      涉有刑法第一百六十八條之偽證罪嫌。
二、按犯罪事實應依證據認定之，無證據不得推定其犯罪事實；不能證明被告犯罪者
    ，應諭知無罪之判決，刑事訴訟法第一百五十四條、第三百零一條第一項分別定
    有明文。次按刑事訴訟法上所謂認定犯罪事實之證據，係指足以認定被告確有犯
    罪行為之積極證據而言，如未能發現相當證據或證據不足以證明，自不能以推測
    或擬制之方法，以為裁判基礎，此有最高法院二十九年上字第三一○五號、四十
    年台上字第八十六號判例足資參照。又認定不利於被告之事實，須依積極證據，
    茍積極證據不足為不利於被告事實之認定時，即應為有利於被告之認定，更不必
    有何有利之證據；又按告訴人之告訴，係以使被告受有刑事追訴為目的，是其陳
    述是否與事實相符，仍應調查其他證據以資審認；而認定犯罪事實應依證據，為
    刑事訴訟法所明定，故被告否認犯罪事實所持之辯解，縱屬不能成立，仍非有積
    極證據足以證明其犯罪行為，不能遽為有罪之認定，亦有最高法院三十年上字第
    八一六號、三十年上字第一八三一號、四十年台上字第八六號、五十二年台上字
    第一三００號判例意旨可資參照。另刑法第三百三十六條第二項之業務侵占罪，
    須以業務上持有他人之物為前提，且須先有持有之意思，再萌不法所有之意圖，
    易持有為所有，始克相當，此亦有最高法院八十一年度台上字第六五號判決意旨
    可供參酌。偽證罪之成立，以虛偽陳述之證人已於供前或供後具結為其成立要件
    之一，所謂具結，係指依法有具結能力之人，履行其具結義務而言，若法律上不
    得令其具結之人，而誤命其具結者，即不發生具結之效力。又證人與本案有共犯
    之關係或嫌疑者，不得令其具結。其誤令具結者，既不生具結之效力，自亦不得
    為偽證罪之客體。
三、公訴人認被告乙○○涉有業務侵占罪嫌，無非以告訴代理人甲○○之指述及證人
    即該公司獸醫宋惠雄之證述，他們是因其前公司豬隻頭數頻頻減少，應公司負責
    人之指示，於二十九日晚多放一頭豬在出豬台，以測試司機之忠誠度，惟被告乙○○載出一百零一頭，卻僅回報一百頭，且被告乙○○經測謊有說謊反應，嗣被
    告丙○○於檢察官訊問時亦證稱載運一百頭，因認被告乙○○涉有業務侵占罪嫌
    ，被告丙○○則涉犯偽證罪嫌。
四、訊據被告乙○○對於其係順胜實業公司僱用載運豬隻司機，於八十八年八月三十
    一日，在屏東縣高樹鄉○○村○○路二十六號順胜公司養豬場，載運豬隻，至高
    雄縣鳳山市○○路五十六巷六號交付鳳山區肉品市場出售；被告丙○○對於曾於
    八十八年十二月七日、八十九年八月二十一日，在檢察官偵查被告乙○○侵占豬
    隻案件時，出庭作證之事實，均不諱言，惟被告乙○○、丙○○均堅詞否認右揭
    犯行，被告乙○○辯稱：豬隻在載運前一天會將點過的豬背部用鐵樂士之油漆噴
    注記號，再集中至預售欄內，但無人看管，且伊等出車時一定會再點數量，當日
    伊出車前確係清點一百頭豬，非一百零一頭，伊並無侵占情事等語。被告丙○○
    則辯稱：伊係被告乙○○之助手，當日出車前伊與被告乙○○共同清點豬隻確係
    一百頭豬，在檢察官訊問時伊亦據實陳述，並未偽證。經查：
（一）被告乙○○於八十八年八月三十一日出車前清點確係一百頭豬乙節，業據被告
      乙○○與丙○○一再堅陳，並有該公司記載各五十頭豬之出貨單第二聯業務聯
      二紙在卷供參。而被告乙○○擔任駕駛出貨單上之重量係由黃銀琰依地磅之數
      量填寫，交由司機被告乙○○簽名之事實，亦經黃銀琰於偵查時結證明確（見
      偵查卷第七十六頁反面），如豬隻之數量並非五十隻，則黃銀琰何會如此填載
      。而黃銀琰剛至公司服務，與潘某應無交情，當天頭數是潘某報給守衛，磅數
      是黃銀琰磅的之情，亦據告訴代理人甲○○於偵查時結證在卷（見偵查卷第八
      十二頁反面），是黃銀琰當無在業務聯上虛偽填載或在檢察官訊問時曲意迴護
      之可能。告訴人代理人甲○○及證人宋惠雄固一再指陳於出車前一晚放入一百
      零一頭豬在出豬台上。惟除該二人之指訴及證述外，並無其他證據足以證明。
      且豬隻自晚放入預售欄後，迄至翌日由被告乙○○載運後，甲○○、宋惠雄等
      人即未再清點，俟被告乙○○載至拍賣場後甲○○再追至拍賣場清點，此經甲○○於原審訊問時所承認，惟甲○○等人是否可能計算錯誤，或有人故意設計
      構陷被告乙○○，或於當晚為第三人潛入竊走或其中一頭豬隻再自行返回豬舍
      ，均非無疑。且告訴代理人甲○○等既承負責人之命測試司機之忠誠，當時何
      不驅車自後尾隨被告乙○○之豬車，被告乙○○若有中途出賣或納為已有情事
      即可了然，並可當場獲取證據，達到人贓俱獲之情形，於最短之時間內送警究
      辦，竟以此粗劣之方式測試司機忠誠，亦不符常情。尚不得以告訴人代理人甲○○解說何以排除外人偷竊，清點錯誤等可能，即遽認被告乙○○竊取一頭豬
      隻，被告乙○○所辯尚堪採信。
（二）被告乙○○自案發後迄今仍為告訴人僱用載運豬隻之事實，業經被告乙○○供
      述甚明，核與告訴代理人甲○○所稱相符，並有供應明細表數紙附於本院卷內
      可憑（其提出之明細表日期至九十年七月二十四日止），如告訴人認被告乙○○忠誠度確有問題，為何不於案發後立即解僱。顯然告訴人公司亦不認為被告
      乙○○有上開竊盜犯行。
（三）公訴意旨雖引用之測謊鑑定，證明被告乙○○之犯行，但該測謊題目之設計頗
      為簡略，且國內迄今尚乏一套測謊標準之作業程序，雖被告乙○○經鑑定結果
      有說謊反應，但或緣於初次涉訟情緒緊張，或由於經本案偵查日久，鎮日思考
      本案受到自我催眠效果，徒憑測謊報告而無其他證據遽論被告業務侵占罪嫌，
      殊嫌率斷。依刑事訴訟法第一百五十五條第一項規定：證據之證明力，由法院
      自由判斷，依前述理由，本院不採認此次測謊鑑定。
（四）告訴人公司之養豬場於八十九年八月十九日少豬隻十四隻，同年八月二十二日
      又少十四隻，同年八月三十日復少十八隻，共短少豬隻四十六隻之事實，業據
      告訴人代理人甲○○於警訊時供承在卷（見警卷八十八年九月三日筆錄），而
      告訴人公司養豬場場長張瓊達於警訊時則證述稱：該公司於八十九年八月十九
      日少豬隻十三隻，一星期後清點又少十九隻，其公司八十九年八月份共短少豬
      隻三十二隻（見警卷八十八年十月二十二日筆錄），該公司之豬隻既經清點，
      則究意短少多少頭豬隻，理應相同，豈有相差高達十餘頭豬隻之數量，是本案
      是否確曾短少豬隻一頭，則已令人存疑。況案發前晚至翌日被告乙○○前往載
      運之期間，無人看管，亦據告訴人代理人甲○○於警訊時陳述在卷，且甲○○
      復稱八十九年八月三十日短少豬隻十八頭，已如前述，上開短少之十八頭豬隻
      並非被告乙○○所竊，則甲○○所謂曾於八十九年八月三十日晚上多放一頭豬
      隻，亦無證明為真實。雖被告乙○○承認在正常之情形下，平均一隻豬在載運
      過程中失重二公斤，惟此乃一般平均之約數，是被告乙○○載運當日，平均一
      頭豬隻失重達五公斤，每隻多失重三公斤，但亦不得僅以此即謂被告乙○○竊
      取告訴人公司一頭豬。
（五）被告乙○○當日係以同一貨車雙層載運豬隻，因各有不同之市場，乃先趕一半
      上車沖水過磅，再趕另一半沖水過磅出發，則過磅之豬隻真正重量已失準確，
      況載運路程之遠近、豬隻於載運之路程、等侯過磅時之排泄，亦會影響豬隻至
      市場之重量；再被告乙○○將豬運出養豬場時之重量乃整車之地磅數，而市場
      之毛豬重量則係每隻豬分別過磅後之總和，其計算之方法本有不同，尚難以兩
      者重量之差距，遽以推論被告乙○○侵占一隻豬隻。再為告訴人公司載運豬隻
      之吳登賀，所載運之豬隻亦曾失重達六公斤，同時亦有僅失重三公斤左右之情
      形，益足證明不得僅以一次失重之情形，為判斷被告乙○○是否侵占之依據。
（六）被告丙○○是被告乙○○之助手，兩人於當日共同載運前揭豬隻至拍賣場販賣
      ，且被告乙○○、丙○○又共同清點豬隻數量，顯然被告丙○○與被告乙○○
      有共犯之關係或嫌疑，依刑事訴訟法第一百八十六條第三款原不得令其具結。
      雖經本院調查被告乙○○固供稱：被告丙○○係於八十七年五月之後，由伊母
      親所僱用，亦由其母親支付薪資，與被告丙○○所供：是被告乙○○自八十六
      年六、七月間僱用伊，彼此間有相當大之差異。惟被告乙○○、丙○○間既曾
      共同清點豬隻數量，復充當被告乙○○之助手，雖公訴人未曾對被告丙○○以
      侵占罪嫌起訴，但依上開情形觀之，仍符合刑事訴訟法上開規定，顯不得令被
      告丙○○具結。是偵查中誤令具結，即不生具結之效力，被告丙○○當時之具
      結既不生效力，自不得為偽證罪之客體。況被告乙○○於出豬台上所載運者，
      無法證明確為一百零一頭，詳如前述，而刑法第一百六十八條之偽證罪，以於
      案情有重要關係之事項故意為「虛偽」之陳述為構成要件之一，本件已難證明
      被告乙○○確曾侵占豬一隻，則被告丙○○於偵查時所為之陳述自不足謂係「
      虛偽」，既與偽證罪之構成要件不符，自不成立偽證罪行。公訴人認被告丙○○涉有偽證罪嫌，容有誤會。
（七）綜上所述，已無法證明被告乙○○有侵占犯行，被告丙○○有偽證犯行，且復
      查無積極證據足資證明被告乙○○、丙○○確有公訴人所指之業務侵佔、偽證
      犯行，顯難僅以被告乙○○載運毛豬，被告丙○○於偵查時出庭作證，即遽以
      推定被告乙○○有侵占犯行，被告丙○○有偽證犯行。此外，本院復查無其他
      積極確切之證據足資顯示被告乙○○有侵占犯行，被告丙○○有偽證犯行，即
      不能證明渠等之犯罪。
五、原審以不能證明被告乙○○、丙○○有上開犯罪，依法諭知無罪，核無不合，上
    訴人臺灣屏東地方法院檢察署檢察官提起上訴，而其上訴意旨仍執陳詞指摘原判
    決不當，為無理由，應予駁回。
據上論結，應依刑事訴訟法第三百六十八條，判決如主文。
本案經檢察官張其主到庭執行職務。
中    華    民    國      九十      年       九       月     十二   日
                              臺灣高等法院高雄分院刑事第五庭
                                  審判長法官  吳水木
            法官  洪慶鐘
                                        法官  陳朱貴
右正本證明與原本無異。
被告乙○○侵占部分不得上訴。
被告丙○○偽證部分則檢察官如不服本判決，應於判決送達後十日內向本院提出上訴
狀，其未述理由者並應於提出上訴狀後十日內向本院補提理由書（應附繕本)。
                                      書記官  呂素珍
中    華    民    國      九十      年       九       月     十四   日
                                                                    Ｄ


司法院資訊處製作；財團法人民間司法改革基金會備份。
